最高法院民事判決　　　　　　　　　　　　　　　　九十一年度台上字第四○九號
　　上　訴　人　新大飼料股份有限公司
　　法定代理人　林明宏
　　上　訴　人　乙○○
　　　　　　　　甲○○
　　共　　　同
　　訴訟代理人　謝新平律師
　　被 上訴 人　丙○○
右當事人間請求拆屋還地事件，上訴人對於中華民國八十九年三月二十一日台灣高等
法院第二審判決（八十八年度重上字第二三八號），提起上訴，本院判決如左：
    主  文
原判決廢棄，發回台灣高等法院。
    理  由
本件被上訴人主張：坐落台北市○○區○○段一小段（下同）六三四、六四七地號土
地為伊與他共有人所共有，詎訴外人林素如無權占用其中如第一審判決附圖斜線所示
部分（下稱系爭土地），在其上搭蓋違章建物（下稱系爭建物）。民國七十九年八月
二十四日，上訴人新大飼料股份有限公司（下稱新大公司）向林素如購買台北市○○
○路三九Ｏ巷一Ｏ弄四、四之一、四之八號房地，林素如即將系爭土地及建物一併轉
讓與新大公司，再由新大公司出租與上訴人甲○○供作停車及汽車美容使用。嗣上訴
人乙○○輾轉取得新編台北市○○○路○段一Ｏ一巷（下同）一Ｏ之二號房屋，而與
新大公司共同繼續無權占用系爭土地及建物等情，爰依民法第七百六十七條、第八百
二十一條、第一百七十九條、第一百八十四條、第一百八十五條、第二百九十二條之
規定，求為命新大公司、乙○○將系爭建物拆除，並連帶返還不當得利或賠償損害新
台幣（下同）十萬八千一百二十五元及自起訴狀繕本送達翌日起算之法定遲延利息，
暨甲○○自系爭建物遷讓之判決（被上訴人請求返還不當得利或賠償損害超過上開金
額及利息部分，經第一審判決被上訴人敗訴後，未據其提起第二審上訴）。
上訴人新大公司則以：伊係自一Ｏ號一樓（改編前為台北市○○○路三九Ｏ巷一Ｏ弄
四號）單獨進出，並未使用系爭土地，且未將系爭土地出租與上訴人甲○○，而收取
任何不當得利。又上訴人乙○○所有之一Ｏ之二號房地，其前手並非伊而係訴外人朱
乾隆；又上訴人乙○○、甲○○亦以：訴外人沈德暢受被上訴人及其他共有人之委任
，在六三四、六四七等地號土地上興建大樓，系爭土地因而歸沈德暢取得售予訴外人
林素如，嗣再輾轉售予乙○○，故伊等有權使用該土地，或可類推適用民法第八百三
十二條受到地上權之保障，或依民法第七百七十條、六十年台上字第一三一七、四一
九五號判例，受到不動產取得時效之保護，而被上訴人事後取得所有權，且明知伊等
使用系爭土地，亦未反對而買受，十多年來並從未出面主張權利，自應繼受其前手之
權利義務，容忍伊等使用。又甲○○並曾於八十一年四月透過地主代表人許秀葉向地
主承租系爭土地等語，資為抗辯。
原審維持第一審所為上訴人敗訴部分判決，駁回渠等之上訴，係以：被上訴人提起本
件訴訟，並非請求回復共有物，依民法第八百二十一條之規定，其自得就與他共有人
所共有之六三四、六四七地號土地，為本於所有權之請求，並單獨行使不當得利返還
請求權及侵權行為損害賠償請求權，上訴人辯稱該二筆土地非屬被上訴人單獨所有，
被上訴人無權單獨請求，自不足採。又本件訴訟之提起，業經被上訴人到場陳明係其
本人之意思，上訴人抗辯被上訴人並無請求之意，而係訴外人許秀葉利用被上訴人名
義起訴，亦不足採。六三四、六四七地號土地為被上訴人與訴外人陳東欽等人所共有
，被上訴人應有部分各為四分之一、二七九九二分之四三七；上訴人新大公司將其所
有一Ｏ號、一Ｏ之一號房屋（改編前為台北市○○○路三九Ｏ巷一Ｏ弄四、四之八號
）出租予上訴人甲○○，由甲○○將此二間房屋與上訴人乙○○所有一Ｏ之二號房屋
（改編前為台北市○○○路三九Ｏ巷一Ｏ弄四之九號，原判決誤為同弄四之一號）打
通合併使用，並整修門面如現狀，以經營停車場使用，上開房屋占用六三四、六四七
地號土地各二十三平方公尺、八平方公尺等情，有土地及建物登記謄本、門牌改編證
明書、照片、地籍圖、現場圖可證，且經第一審履勘現場屬實及囑託台北市大安地政
事務所測量製有土地複丈成果圖可稽，並為新大公司所不爭執，自屬真實。雖上訴人
以前揭情詞置辯，但查：(一)訴外人沈德暢僅係七十二年間建造系爭土地上建物之起造
人之一，並非該土地之所有人，有建造執照卷附之土地使用權同意書及土地登記謄本
足憑，而同意書上載明之標的乃土地永久使用權，且未為所有權移轉登記，依民法第
七百五十八條、第七百五十九條之規定，亦不發生物權變動之效果，是以訴外人沈德
暢、林素如、朱乾隆等人均非所有權人，乙○○即無從自前手即沈德暢等人繼受任何
權利，且沈德暢與林素如、林素如與新大公司、林素如與朱乾隆間，縱均有系爭土地
永久使用權之同意書存在，亦僅簽具同意書人間之關係，對該土地所有人應不生效力
，即與被上訴人無涉。(二)被上訴人於三十七年十二月二十一日、七十一年十一月二十
日即已取得六三四、六四七地號土地所有權，且沈德暢等八人於七十二年間申請在包
括六三四、六四七地號土地上興建房屋時，被上訴人亦為六三四、六四七地號土地共
有人之一，則乙○○、甲○○辯稱被上訴人係事後取得所有權，且明知上訴人使用系
爭土地，亦未反對而買受，應繼受前手之權利義務，容忍上訴人使用云云，顯有違誤
。(三)按已登記不動產所有人之回復請求權、除去妨害請求權，無民法第一百二十五條
消滅時效規定之適用，且所有人主張是項權利前之沈默或不行使權利之行為，亦不等
同於同意占有人使用該項不動產，是上訴人以被上訴人自上訴人受讓系爭土地永久使
用權時，未出面異議，抗辯被上訴人及其他共有人已同意上訴人使用云云，亦不足採
。(四)因時效而取得地上權，須以行使地上權之意思而占有為要件，且因時效而取得地
上權登記請求權者，亦不過有此請求權而已，在未依法登記為地上權人以前，仍不得
據以對抗土地所有人而認其並非無權占有，故上訴人所為受地上權保護之抗辯，並無
可採。(五)上訴人提出二紙資料所載內容，並無從認定乙○○、甲○○與系爭土地所有
人存有任何租賃關係，且證人張知難、林碧雲、曾德成及丁明熙所為之證詞，亦不足
以為上訴人有利之認定。又曾德成、張知難、林素如及許秀葉等人非屬系爭土地之所
有人，並無處分該土地之權能，縱彼等對上訴人有任何許諾，其效力亦不及於系爭土
地所有人，是上訴人所提錄音帶及譯本，並不足為渠等所主張權利之證明。此外，上
訴人復未能提出其他積極證據以實其說，上訴人所辯透過地主代表人許秀葉向地主承
租系爭土地一節，委無足採。(六)系爭建物既經林素如轉讓予新大公司、乙○○，且甲
○○將新大公司所有一Ｏ、一Ｏ之一號房屋及乙○○所有一Ｏ之二號房屋與系爭建物
打通合併使用，並整修門面如現狀，以經營停車場使用，依民法第八百十一條之規定
，因附合之結果，亦由新大公司、乙○○取得甲○○施作於前開房屋之建築材料所有
權，是新大公司、乙○○就系爭建物即有事實上處分權。乃渠等分別出租或出借予甲
○○經營停車場使用，新大公司、乙○○即為間接占有人，甲○○則為直接占有人，
而如前述，新大公司、乙○○並無占用系爭土地之正當權源，且系爭建物已與一Ｏ、
一Ｏ之一、一Ｏ之二號房屋結合為一體，非同時拆除，不能分離，被上訴人自得以共
有人之資格，依民法第七百六十七條之規定，訴請新大公司、乙○○將系爭建物拆除
，並請求甲○○自該建物遷出。次查，系爭建物現由甲○○經營停車場，位於中興診
所醫院後方，處於東區商業繁榮地區，商店林立，交通購物極為便利，經審酌上訴人
就系爭土地所受相當於租金之利益，按年以土地申報地價之年息百分之七計算為相當
，而依此標準計算被上訴人應有部分自八十三年一月一日起至八十八年二月二十八日
止之不當得利或損害金，六三四地號土地為一十萬五千九百九十五元、六四七地號土
地為二千一百三十元，合計一十萬八千一百二十五元。準此，被上訴人並得依民法第
一百七十九條、第一百八十四條、第一百八十五條之規定，請求新大公司、乙○○連
帶給付一十萬八千一百二十五元。綜上所述，被上訴人請求新大公司、乙○○應將糸
爭建物拆除，及甲○○應自該建物遷出，暨新大公司、乙○○應連帶給付被上訴人一
十萬八千一百二十五元及自八十八年二月四日起算之法定遲延利息，自屬有據，應予
准許等詞，為其判斷之基礎。
惟查，上訴人於事實審一再辯稱：上訴人新大公司、乙○○各自其前手林素如、朱乾
隆輾轉受讓訴外人沈德暢就系爭土地之永久使用權，並提出以沈德暢、林素如名義所
出具之同意書為證（見原審卷四Ｏ、四五頁），倘上訴人此項抗辯屬實，而沈德暢申
請於包括六三四、六四七地號在內之土地上興建房屋之建造執照時，被上訴人為六三
四、六四七地號土地之共有人，並出具土地使用權同意書，又為原審所認定之事實，
且由建造執照記載內容以觀（見原審卷四三頁），被上訴人亦與沈德暢同列為起造人
之一，則上訴人是否不得以新大公司、乙○○輾轉自沈德暢受讓之土地永久使用權，
對抗被上訴人，非無再推研之餘地。乃原審僅以（新大公司、）乙○○之前手林素如
、朱乾隆及沈德暢等人非所有權人，謂渠等無從自其前手繼受任何權利，以及新大公
司、乙○○與渠等前手，暨渠等前手與沈德暢間簽訂之土地永久使用權同意書，不能
對被上訴人為任何主張等由，即為上訴人不利之判斷，不免速斷。次查，原審既認定
甲○○將一Ｏ、一Ｏ之一、一Ｏ之二號房屋與系爭建物打通合併使用，足見系爭建物
在打通合併使用前，即已存在，且觀之建物測量成果圖（見一審卷一Ｏ一至一Ｏ三頁
），前揭一Ｏ、一Ｏ之一、一Ｏ之二號房屋，亦早於甲○○打通合併使用前經分割而
獨立存在，則乙○○於原審謂其與新大公司所有一Ｏ、一Ｏ之一、一Ｏ之二號房屋前
加蓋部分（含系爭建物），依一Ｏ、一Ｏ之一、一Ｏ之二號房屋之界址，分屬渠等所
有（見原審卷一Ｏ二頁），自有斟酌之必要。乃原審僅以系爭建物與一Ｏ、一Ｏ之一
、一Ｏ之二號房屋打通合併使用，遽認新大公司及乙○○應負共同拆除及連帶返還不
當得利或賠償損害之責任，亦有判決不備理由之違法。上訴論旨，指摘原判決不當，
求予廢棄，非無理由。
據上論結，本件上訴為有理由。依民事訴訟法第四百七十七條第一項、第四百七十八
條第一項，判決如主文。
中      華      民      國    九十一    年      三      月      八      日
                              最高法院民事第一庭
                                  審判長法官  李  錦  豐
                                        法官  楊  鼎  章
                                        法官  吳  麗  女
                                        法官  謝  正  勝
                                        法官  陳  重  瑜
      右正本證明與原本無異
                                              書  記  官
中      華      民      國    九十一    年      三      月    二十六    日
